臺灣板橋地方法院民事裁定　　　　　 99年度消債更字第261號
聲　請　人　陳惠珍
上列當事人因消費者債務清理事件聲請更生，本院裁定如下：
    主  文
聲請駁回。
聲請費用由聲請人負擔。
    理  由
一、本件聲請意旨略以：聲請人因有不能清償債務之情事，目前
    債務總金額為新臺幣（下同）932,993 元，於消費者債務清
    理條例（下稱消債條例）施行後，曾提出債權人清冊，以書
    面向最大債權金融機構即台新國際商業銀行股份有限公司（
    下稱台新銀行）請求共同協商債務清償方案，惟因聲請人為
    保險從業人員，薪資收入並不穩定，且為單親媽媽，獨力扶
    養一名未成年子女，故實無力負擔台新銀行所提出之分180
    期、每月償還5,149 元之清償方案，致前置協商不成立，且
    其無擔保或無優先權之債務總額未逾1, 200萬元，復未經法
    院裁定開始清算程序或宣告破產，爰向本院聲請更生等語。
二、按債務人對於金融機構因消費借貸、自用住宅借款、信用卡
    或現金卡契約而負債務，在聲請更生或清算前，應提出債權
    人清冊，以書面向最大債權金融機構請求協商債務清償方案
    並表明共同協商之意旨，消債條例第151 條第1 項定有明文
    。而協商前置程序之立法意旨，乃債務人受法院裁定開始更
    生或清算程序者，其生活、資格、權利等均將受限制，該等
    程序係債務清理之最後手段，於債務人無法與債權人協商時
    ，始適用更生程序或清算程序清理其債務。債務人對於金融
    機構因消費借貸、自用住宅借款、信用卡或現金卡契約而負
    債務，其法律關係較單純明確，金融機構並已訂有債務協商
    機制，使債務人與多數債權人間能利用法院程序外解決之協
    商機制而自主解決其債務，如能協商成立，債務人或不須依
    本條例聲請更生或清算，可疏減法院負擔，有效分配司法資
    源，遂採行協商前置主義。申言之，債務人須盡己之力與最
    大債權金融機構謀求自主性的協議清償債務方案，若債務人
    於衡酌己身清償資力，提出符合正當性及合理性之清償計畫
    ，卻不被最大債權金融機構所接受時，債務人自得求助於法
    院，選擇向法院聲請更生或清算。反之，若債務人僅徒具形
    式提出協商聲請，而不以積極態度謀求解決清償債務方案；
    或事後又撤回協商之聲請；或債務人所提出之債務清償方案
    與其清償資力不具相當性與合理性時，亦即在衡量債務人之
    負債原因、經濟收入情況、通常生活必要性之支出等客觀情
    狀後，債務人提出之清償計畫，並不符合比例原則之要求時
    ，自不能認債務人已充分踐行法律所要求之協商程序；否則
    ，若不問債務人之清償資力如何，概命最大債權金融機構必
    須接受清償條件，即難謂符合法律所定前置協商之精神。次
    按，債務人不能清償債務或有不能清償之虞者，得依本條例
    所定更生或清算程序，清理其債務，消債條例第3 條定有明
    文。所謂「不能清償債務或有不能清償之虞者」，係指債務
    人欠缺清償能力，對於已屆清償期，且已受請求之債務之全
    部或主要部分，客觀上可預見其為一般且繼續的不能清償之
    財產狀態之謂。而清償能力係由財產、信用、勞力三者構成
    ，雖無足夠財產，如有良好之信用、優良之技術或持續不斷
    之勞力，即屬有清償債務之可能。又聲請更生或清算不合程
    式或不備其他要件者，法院應以裁定駁回之，但其情形可以
    補正者，法院應定期間先命補正，復為同條例第8 條所明定
    。
三、查本件聲請人積欠金融機構債務932,993 元，前已提出債權
    人清冊，依消債條例第151 條第1 項規定，以書面向最大債
    權金融機構台新銀行申請共同協商債務清償方案，惟協商不
    成立一節，業據其提出財團法人金融聯合徵信中心債權人清
    冊、台新銀行民國99年8 月27日前置協商不成立通知書影本
    為證，並有台新銀行99年10月18日函文1 份在卷可稽，是聲
    請人經前置協商不成立而向本院聲請更生，尚須審究其是否
    符合「有不能清償或有不能清償之虞」之要件。經查：
(一)、觀諸前揭前置協商不成立通知書，記載聲請人係因：「1.未
    能接受顯足以負擔之還款方案。說明：8/4 客戶要求以還款
    期限六年並每月5000元予各銀行還款，8/26面談時客戶表示
    已決定進入更生程序處理，不願簽約。2.要求折讓債權金額
    未為金融機構所接受。說明：客戶要求以36萬還款（5000元
    *72 個月＝36萬）」等語。經本院向台新銀行函查結果，該
    行函覆稱略以：本行依據債務人陳惠珍任職於臺灣人壽保險
    股份有限公司（下稱臺灣人壽）之99年2 月至5 月之平均每
    月收入及其每月合理支出情況，提供180 期、利率0%、每月
    繳納5,149 元之協商方案。而本行於99年8 月4 日與債務人
    洽談前置協商時，債務人表明無意進行協商，欲以更生解消
    其債務，並要求開立協商不成立證明，致協商不成立。又債
    務人於收支狀況說明書記載其每月支出高達68,343元，顯高
    於其每月薪資收入等情，此有台新銀行99年10月18日台新債
    協99法字第60023 號函文及所檢附前置協商相關資料存卷足
    憑。
(二)、聲請人固主張其為保險從業人員，每月收入並不穩定，且獨
    力扶養一名未成年子女，故無法負擔台新銀行所提之分180
    期即15年、每月還款金額5,149 元云云。惟查：
１、聲請人自99年1 月起至99年8 月之每月應領薪資所得，依序
    為34,201元、27,163元、44.194元、61,284元、17,253元、
    14,036元、20,724元、52,836元；每月實領薪資所得，則依
    序為30,863元、24,275元、39,516元、55,374元、9,978 元
    （法院扣款5,751 元）、7,513 元（法院扣款4,678 元）、
    17,962元、46,754元，此有聲請人之臺灣人壽業務津貼表及
    國泰世華銀行帳戶存摺資料影本各1 份在卷可稽。則聲請人
    於協商當時之最近6 個月即99年1 月至6 月之平均月薪資約
    計33,022元（計算式：34201 ＋27163 ＋44194 ＋61284 ＋
    17253 ＋14036 ＝198131；198131÷6 ＝33022 ，元以下四
    捨五入），加以聲請人於99年度每月領有租金補貼3,600 元
    ，此亦有新北市政府函文及聲請人之郵政存簿儲金簿影本各
    1 份在卷可參。是聲請人每月可支配所得約計36,622元（計
    算式：33022 ＋3600＝36622） 。
２、聲請人於財產收入狀況說明書欄內記載其聲請前兩年內每月
    必要支出之情形，包括教育費12,000元、交通費4,000 元、
    房屋租金14,000元、電話費2,800 元、水電費825 元，瓦斯
    費502 元、保險費6,476 元、個人生活費5,000 元，及扶養
    費8,333 元（父母合計3,333 元、子5,000 元），以上總計
    為53,936元。惟按消債條例所定債務清理程序之立法精神，
    並非維持債務人過去慣常之寬裕生活，而係重新檢視其消費
    行為樽節支出，是聲請人既已負債大於資產，生活消費程度
    自應受有限制，每月生活開支，自不能與一般人等量齊觀，
    除有絕對必要性支出之外，自當縮衣節食、刻苦生活，優先
    誠實履行清償債務之責。則其基本生活費用按行政院主計處
    公佈之99年度新北市最低生活費用以每人每月為10,792元，
    該最低生活費用已包括食、衣、住、行等費用在內，以此計
    算聲請人個人每月必要生活費用尚屬合理。而扶養未成年子
    女部分既係依附於父母提供之住所共同生活，且其日常生活
    較為單純，是其基本生活費用應參酌財政部國稅局98年度扶
    養親屬每人每年免稅額82,000元即每月約6,833 元計算始為
    適當。聲請人雖主張其每月須支出教育費用12,000元，並提
    出啟文幼兒園收費收據數紙為證，惟聲請人於履行債務期間
    ，本應經歷較不寬裕之經濟生活，倘有將幼兒送至托兒所之
    必要，自應選擇收費較為便宜之托兒所，如公立學校或縣市
    政府附設之托兒所或幼稚園等，或可由親友代為照顧幼兒，
    以減少該項支出。又前揭扶養親屬每人免稅額每月約6,833
    元，業已包括教育費用，是就教育費用1,200 元部分，自不
    應再重複予以計算。準此，聲請人之每月必要生活支出超逾
    17,625元（計算式：10792 ＋6833＝17625） 部分，尚難認
    屬維持基本生活之必要支出。
３、至扶養父母親費用部分，查聲請人之父陳傳枝名下有車輛4
    筆，且於96年12月3 日至97年6 月8 日任職於榮民工程股份
    有限公司之投保薪資為40,100元、99年10月1 日起任職於政
    豪工程有限公司之投保薪資為21,000元，每月復領取身障補
    貼3,000 元；而聲請人之母陳林素靜名下亦有投資8 筆及車
    輛2 筆，且自94年4 月4 日起即以新北市理燙髮美容業職業
    工會為投保單位，並自99年1 月1 日起以30,300元之薪資等
    級投保勞工保險，此有陳傳枝、陳林素靜之98年度綜合所得
    稅各類所得資料清單、全國財產稅總歸戶財產查詢清單、勞
    工保險被保險人投保資料表、陳傳枝之身心障礙手冊及郵政
    存簿儲金簿影本各1 份在卷足憑。顯見聲請人之父母均能以
    自己財產維持生活，尚無不能維持生活而需受扶養之事實。
    是聲請人將每月扶養父母費用合計3,333 元列為其必要支出
    ，自無可採。
４、綜上，以聲請人每月可支配所得約計36,622元計算，扣除每
    月個人基本生活費用及獨力扶養一名子女之基本生活所需合
    計17,625元，每月猶有約計18,997元之餘額可資運用（計算
    式：00000 000000 ＝18997） 。可徵聲請人於申請前置協
    商時，顯足以負擔台新銀行所提議之協商條件，即分180 期
    ，利率0%，每期還款5,149 元之方案，並無不能清償債務之
    情事。是聲請人主張其無法負擔上開還款金額，而需仰賴家
    人籌措云云，自不可採。
(三)、再佐以聲請人現年近30歲，正值年輕力富，其屆法定退休年
    齡尚得工作逾35年，倘其願意繼續勤勉工作，並重新檢視消
    費行為撙節開銷，當可逐月清償其所積欠之債務，客觀尚難
    認其有不能清償債務或不能清償債務之虞之情事。是以，本
    件更生之聲請，亦不符合消債條例第3 條所定之要件。
四、綜上所述，本件聲請人顯有能力履行最大債權銀行台新銀行
    所提出之債務清償方案，足認本件協商不成立乃係聲請人無
    參與協商之誠意，形同未確實踐行前置協商程序。復經本院
    審酌聲請人之收入狀況、勞動能力，與其所負債務金額狀況
    ，認無「不能清償債務或有不能清償之虞」情事存在，則本
    件更生之聲請，依前揭說明，於法尚有未合，且該欠缺又無
    從補正，自不應准許，爰裁定如主文。
五、另衡諸債之關係，係以當事人間之信賴關係為基礎，債務人
    應本於誠信履行債務，是聲請人固經前置協商不成立，然非
    不得再與其債權銀行進行協商，俾便求得適當之債務清理方
    式。至於所繳納郵務送達費3,400 元，則待本件更生聲請事
    件確定後，如尚有剩餘郵資餘額，再予檢還聲請人，附此敘
    明。
中    華    民    國    100   年    3     月    16    日
                  民事第三庭    法  官  邱育佩
以上正本證明與原本無異。
如不服本裁定應於送達後10日內向本院提出抗告狀，並應繳納抗
告費新臺幣1,000 元整。
中    華    民    國    10    年    3     月    16    日
                                書記官  彭麗紅